臺灣臺中地方法院民事判決
111年度訴字第173號
原      告  廖健鈞  

訴訟代理人  李易璋律師
            陳敏琴  

被      告  巫正裕  
訴訟代理人  張慶宗律師
複代理人    賴怡馨律師
            何孟育律師
當事人間確認通行權存在事件，本院於中華民國111年8月3日言
詞辯論終結，判決如下：
    主    文
確認原告就被告所有坐落臺中南屯區台安段第829地號土地上，
如附圖一所示符號C1部分，面積34.50平方公尺及同段828地號土
地上如附圖一所示符號D1部分，面積36平方公尺之土地有通行權
存在。
被告不得在前項通行範圍土地為妨礙原告通行之行為。
原告其餘之訴駁回。
訴訟費用由原告負擔。
    事實及理由
一、原告主張：
  ㈠臺中市○○區○○段000地號、827地號、832地號、833地號等4筆
    土地（以下均以地號簡稱，並合稱為系爭土地）為原告所有
    ，系爭土地屬都市計畫地區，使用分區為農業區，土地周遭
    無對外可供通行並與公路聯絡之道路，不能為經濟上有效利
    用，系爭土地東、西側為建物，南側有駁坎，顯有通行之困
    難而為袋地。
　㈡臺中市○○區○○段000○000地號等2筆土地（以下均以地號簡稱
    ）為被告所有，系爭土地及828、829地號土地均係分割自重
    測前132-3地號土地，母地號為132地號。兩造前於民國101
    年12月18日訂定合資購地約定書，原告出資新臺幣（下同）
    8,988,980元，被告出資12,331,020元，原告取得系爭土地
    、被告則取得828、829地號土地及同段830、831地號土地（
    以下均以地號簡稱），兩造購地之平均單價近乎相同，兩造
    於購地、建物施工時約定，被告留5公尺寬度供原告通行，
    即依828、829地號土地現況通行迄今10年。被告並於106年3
    月9日簽具土地使用同意書予訴外人廖宜登即原告之父，因
    原告當時出國未在國內，且兩造於101年12月18日合資購地
    時，原告未成年，係由原告之法定代理人即原告父、母代理
    簽訂合資購地約定書，故被告出具土地使用同意書，原意係
    以其土地供原告必要之通行，不因同意書上為原告父親廖宜
    登之名，即影響被告同意提供828、829地號土地予827地號
    土地通行之效力。被告嗣後取得臺中市○○區○○段000地號土
    地（下稱285地號土地），即否定兩造於合資購地時之約定
    通行方式，顯無理由。
　㈢系爭土地為袋地，原告依被告出具之土地使用同意書及民法
    第787條袋地通行權，得請求通行828、829地號土地，原告
    請求確認就聲明所示特定範圍之通行權存在，亦請求鈞院定
    損害最小的通行範圍，原告提出附圖一（3公尺寬通行範圍
    ）、附圖一之1（4.57公尺寬通行範圍）之通行方案，屬於
    通行必要範圍內，擇周圍地損害最少之處所及方法，原告之
    方案係主張原狀、現況通行方式，不須興建或改建，為對被
    告損害最小之方式，除供原告通行使用外，不影響被告車輛
    、人員之利用，並無因原告之個人特殊用途，而損及被告之
    利益。若依被告主張之通行方案，要求原告通行825地號土
    地，該土地與中台路即臺中市○○區○○段000地號土地（下稱7
    74地號土地）相連處有高低落差約3至3.5公尺，尚需拆除地
    上物、興建私設通道，破壞路面、邊坡、被告之停車棚等，
    且損失825地號土地面積，對於被告使用825地號土地更增不
    便。
  ㈣聲明：確認原告對被告所有828、829地號土地如起訴狀附圖
    所示編號⑴寬度4.57公尺，長度23.05公尺，面積107.395平
    方公尺之土地有通行權存在；被告不得為任何妨礙原告通行
    之行為，並應容忍原告在前項通行之土地上鋪設柏油、水泥
    等利於通行之設施。
二、被告則以：
  ㈠系爭土地與其後方臺中市○區○○段00000地號土地（下稱821-1
    地號土地），前皆經由821-1地號土地上之通路至中台路325
    巷，故系爭土地並非袋地。
　㈡原告提出合資購地約定書主張兩造購地時約定被告留5公尺
　  寬度供其通行，但兩造僅因購買時間相同及土地之原所有權
　  同一，故代書載於同一約定書，並非兩造合資購買土地，況
　  上開約定書並未載有通行提供5公尺通路之約定。另被告出
　  具土地使用同意書之緣由，係因廖宜登前為能對外貸得款項
　  ，而一再向被告請求協助出具同意書，被告基於協助其貸款
　  始出具同意書，惟為免廖宜登擴大同意書之使用範圍，故於
　  同意書特載明路權承受人廖宜登，原告非同意書所載路權人
　  廖宜登，自不得持同意書主張通行權。
　㈢被告購買828、829、830、831地號土地作為生產清潔用品營
    業之用，為置放貨物之倉儲，被告於大門前需停放貨車裝卸
    貨物，嗣為擴大使用範圍，再於108年7月購買825地號土地
    使用。系爭土地係屬農業區，縱有通行之必要，一般農用之
    農耕曳引機、搬運車之寬度多未超過2公尺，依道路交通安
    全規則第38條第1項，車輛尺度之限制規定，汽車全寬不得
    超過2.5公尺、消防車全寛則不得超2.6公尺，原告聲明請求
    確認之通行方案要求4.57公尺寬度，顯已逾必要性，且係因
    原告欲出售系爭土地，為求系爭土地價格提升之目的，袋地
    通行權之規定，在解決與公路無適宜聯絡之土地通行問題，
    非為使原告系爭土地出售價格提升。又原告之方案，以被告
    倉儲大門前之土地劃為道路，可能造成被告會因有車輛行進
    通行無法裝卸貨物，或因裝卸貨物造成通路無法通行等情形
    ，更使被告土地之完整性遭破壞，而致土地價值大為減少，
    對被告影響甚巨。被告提出附圖二（3公尺通行範圍）之方
    案供原告使用，已可解決原告通行問題，且受影響之土地僅
    限於825地號土地，將通行之道路建設於825地號土地之側邊
    ，既無妨礙通行，亦使被告土地損害最少，且被告仍可將82
    8、829、825地號作統一規劃使用，並架設大門，區隔內外
    ，較易杜絶偷竊事件。原告雖主張825地號土地與774地號土
    地有高低差，然774地號土地本即為有坡度之地形，被告使
    用828、829、825地號土地時亦是先為整地方有目前現況，7
    74地號旁之巷道現況亦皆係坡道，故高低差之情形，係可以
    工法解決，況其高低差，最大之差距經測量為2。4公尺，非
    原告所稱3到4公尺，以現行工法闢為道路連接774地號土地
    ，並無難處。綜上所述，原告方案實嚴重損害被告之權益，
    故原告所提方案應與民法第787條之規定有違，當無可採。
　㈣綜上所述，兩造並無約定被告留5公尺供原告通行，原告亦非
    土地使用同意書所載路權人，又系爭土地並非袋地，應無主
    張袋地通行權之權利，縱可主張，仍應就兩造土地之位置、
    用途及形狀等決定何者為適宜道路，原告所主張之通行方法
    ，顯非損害最少之處所及方法。
　㈤答辯聲明：原告之訴駁回。
三、法院之判斷：
  ㈠原告主張兩造前合資購地、建屋時有約定被告留5公尺寬度供
    原告通行，並提出合資購地約定書及土地使用同意書為證（
    本院卷第227頁、第145頁），惟為被告所否認，經查：
　⒈原告提出之合資購地約定書係記載：「立書人：甲○○（蓋章
    ）（以下簡稱甲方）立書人丙○○（蓋章）法定代理人：乙○○
    （簽名蓋章）廖宜登（簽名蓋章）（以下簡稱乙方）雙方約
    定民國101年12月18日由甲方為代表與吳廖秀鑾及詹曜鴻訂
    立土地買賣契約，土地座落為台中市南屯區台安段826、827
    、828、829、830、831、833、832共八筆土地；金額為新台
    幣貳仟壹佰參拾貳萬元整。雙方約定按各自出資額匯入合作
    金庫忠明南路分行之價金信託專戶；出資額及購買土地詳如
    附表：　　
  出資額     購買土地 甲○○ 00000000 南屯區台安段828、829、830、831地號 丙○○  0000000 南屯區台安段826、827、832、833地號 
　　本約定書一式二份由雙方各執一份為憑
　　立書人：甲○○（簽名蓋章）立書人：丙○○（蓋章）法定代理
    人：乙○○（簽名蓋章）廖宜登（簽名蓋章）」等語，
　　核該約定書內容僅在約明以被告為代表與賣方訂立8筆土地
    之買賣契約及兩造各自應匯款至信託專戶之金額暨各自購買
    之土地地號而已，遍觀約定書全文並無任何關於兩造購地後
    ，被告應留5公尺寬度供原告通行之內容，原告據此主張兩
    造合資購地時有通行之約定，尚屬無稽。
　⒉按當事人互相表示意思一致者，無論其為明示或默示，契約
    即為成立。當事人對於必要之點，意思一致，而對於非必要
    之點，未經表示意思者，推定其契約為成立，民法第153條
    第1項、第2項前段定有明文，準此，當事人間至少須就契約
    必要之點意思表示一致，契約始能成立；又契約應以當事人
    立約當時之真意為準，而真意何在，又應以過去事實及其他
    一切證據資料為斷定之標準。本件被告出具之土地使用同意
    書記載：「立同意書人甲○○茲同意名下所有之南屯區台安段
    828、829地號土地，無償提供同段827地號土地作為聯外道
    路之合適通行使用，該通行道路之鋪設及維護等費用，得視
    使用道路比率，共同協議分攤之。立同意書人：甲○○（簽名
    蓋章）…路權承受人：廖宜登（簽名）…」等語，其路權承受
    人記載為廖宜登，並非原告，原告是否能據土地使用同意書
    向被告主張通行權，並非無疑。縱認被告出具土地使用同意
    書之原意係提供828、829地號土地予原告所有之827地號土
    地通行，惟上開土地使用同意書就被告同意供通行道路之具
    體位置、通行路寬及面積等重要事項，均未明確約定，原告
    復未提出其他事證資料，以憑斷定被告出具土地使用同意書
    之真意係提供原告訴之聲明之「特定範圍土地」予原告通行
    ，無從認為兩造就成立該「特定範圍土地」之意定通行權，
    已互相表示意思一致，則原告依土地使用同意書對被告所有
    之828、829地號土地主張意定通行權，尚難無據。
　㈡原告主張系爭土地為袋地，其得依民法第787條第1項規定對
    被告所有之828、829地號土地主袋地通行權等語，被告則以
    系爭土地並非袋地，縱屬袋地，原告主張之通行方案亦非損
    害最少之處所及方法為辯。經查：
　⒈土地因與公路無適宜之聯絡，致不能為通常使用時，除因土
    地所有人之任意行為所生者外，土地所有人得通行周圍地以
    至公路；前項情形，有通行權人應於通行之必要範圍內，擇
    其周圍地損害最少之處所及方法為之，民法第787條第1 項
    、第2項定有明文。又該條第1項所謂土地與公路無適宜之聯
    絡，致不能為通常之使用，其情形不以土地絕對不通公路為
    限，即土地雖非絕對不通公路，因其通行困難以致不能為通
    常之使用時，亦應許其通行周圍地以至公路(最高法院53年
    度台上字第2996號判決意旨參照)。
　⒉系爭土地之四周為被告所有之825、828、831地號土地及訴外
    人所有他筆土地包圍而不通公路之情，有兩造各自提出之測
    量成果圖、街景圖、影像圖可憑（本院卷第21頁、第65頁、
    第113頁）。被告雖以系爭土地前係藉由後方之281-1地號土
    地通行至中台路325巷，並非袋地為辯，惟依本院會同兩造
    履勘現場所見：原告所有827、832、833地號土地及被告所
    有828、829、830、831地號土地上為一鐵皮工廠，內有分隔
    牆為兩造分別使用；825、826地號土地則為工廠旁之空地；
    825地號與同段第824地號土地相鄰處被告搭建車棚；826地
    號土地與821-1地號土地相鄰處搭建圍牆；中台路325巷屬82
    1-1地號土地部分建有水泥車庫並且以鐵皮圍籬隔絕，圍籬
    後方有地上物及雜草，有勘驗筆錄及現場照片可憑（本院卷
    第163頁-179頁），是依826、821-1地號土地之現況，並無
    可供通行至中台路325巷之通路，且原告所有827、832、833
    地號土地上建有工廠，依該地上建物之性質及目前社會經濟
    發展狀況，系爭土地之通常使用，恆有使用車輛運輸通行之
    需求，而821-1地號土地與825及段第820地號土地相鄰處甚
    為狹窄，無法闢為道路供通行使用，是被告辯稱將826、821
    -1地號土地間圍牆拆除，原告即可藉821-1地號土地通行至
    中台路325巷，尚無可採。準此，依系爭土地及周圍土地之
    使用現況，堪認系爭土地與公路並無適宜之聯絡，原告主張
    系爭土地為袋地，洵為可採。
  ⒊通行權應於通行必要之範圍內，擇其周圍地損害最少之處所
    及方法為之，此觀民法第787條第2項前段之規定自明。所謂
    通行必要範圍內，周圍地損害最少之處所及方法，應依社會
    通常之觀念，就附近周圍地之土地性質、地理狀況，相鄰土
    地所有人及利用人之利害得失，斟酌判斷之（最高法院98年
    度台上字第1842判決意旨參照），是如有多數周圍地可供通
    行，應比較土地所有人可能受有之損害，擇其損害最少之處
    所及方法通行之。查：系爭土地可聯絡之最近公路為中台路
    即774地號土地，774地號土地與系爭土地之間為被告所有之
    825、828、829、830、831地號土地阻隔，被告在828、829
    、830、831地號土地上建有工廠倉儲，倉儲大門前空地為82
    8、829地號土地之一部分及825地號土地，而828、829、825
    地號土地之使用現況，除有建物部分外，係以828、829地號
    土地位於倉儲大門前之空地整建為水泥路面並銜接中台路即
    774地號土地、其餘土地則整建為水泥平台，825地號土地水
    泥平台與東側同段第824地號土地毗鄰處搭建鐵皮停車棚，
    另825地號土地上水泥平台與中台路即774地號土地相鄰處約
    有2.4公尺之高低差（本院卷第167-171頁、第237-239頁、
    第245-251頁照片），故系爭土地欲聯絡中台路即774地號土
    地，通行路線必須由826或827地土地向北側穿越828、829地
    號土地位於倉儲大門前空地或穿越825地號土地之水泥平台
    。被告所提附圖二方案，通行範圍係沿825地號土地東側通
    行至826地號土地，惟825地號土地與中台路即774地號土地
    相鄰處有高低差，採用此方案，為因應現有環境之高低差問
    題，勢必大幅度變動地貌現況，且需先移除825地號土地於
    通行範圍內之水泥平台及平台上搭建之鐵皮停車棚，再整建
    3公尺寬通行路面，且就被告使用之倉儲大門前空地範圍，
    除依現況可供通行之828、829地號土地上之水泥路面外，尚
    需額外提供825地號土地面積91.97平方公尺專供原告通行，
    即於該空地範圍內係留設2條通路分供兩造使用，使被告損
    失825地號土地之上開使用面積及現有之停車位置，使被告
    增加無法利用825地號土地之損害，難認為損害最少之處所
    及方法。而原告提出附圖一、附圖一之1方案，其通行路線
    均係自827地號土地向北側穿越828、829地號土地位於倉儲
    大門前之空地，與828、829地號該部分土地之使用現況相符
    ，並未造成額外之變動而具有安定性，且不會增加被告無法
    利用該部分土地之損害。被告雖以原告方案不利於被告828
    、829、825地號土地之統一規劃及杜絕偷竊事件，惟原告方
    案係符合828、829地號土地之使用現況，未改變被告對828
    、829、825地號土地既有之使用方式，並無不利上開土地統
    一規劃情事；至於被告所指偷竊問題，並非採用原告方案所
    遭致新增之危害，況原告表明願負擔費用在829、825地號土
    地與中台路即774地號土地相鄰處設置鐵柵門以利防閑（本
    院卷第274頁），是被告所辯上情均無從據為原告方案不利
    之事由。比較原告所提附圖一及附圖一之1方案之區別僅在
    通行路寬，本院審酌系爭土地屬都市計劃土地，土地使用分
    區為農業區，有原告提出之臺中市都市計畫土地使用分區證
    明書可憑（本院卷第23-24頁），系爭土地上設有工廠，有
    使用車輛運輸通行之需求如前述，並參酌道路交通安全規則
    關於車輛尺度之規定及內政部所頒「市區道路及附屬工程設
    計規範」所定主要道路、次要路道之汽車道寬度不得小於3
    公尺，服務道路寬度不得小於2.8公尺等規範暨被告方案亦
    提供3公尺寬通行範圍等情節，本院認為3公尺寬通行範圍已
    足供系爭土地使用車輛之需求，原告主張附圖一之1方案通
    行路寬達4.57公尺，已逾通行所需之必要範圍，自非損害最
    少之處所及方法，允無可採。綜合上述，本院認為附圖一所
    示通行範圍為本件通行損害最少之處所及方法，應擇此方案
    通行。
  ㈢土地所有人有袋地通行權，目的在使其土地與公路有適宜之
　  聯絡，而得為通常之使用，則通行地所有人自有容忍通行權
　  人通行之義務，如有阻止或妨害之行為，通行權人得請求予
　  以禁止或排除。原告既依民法第787條規定，對如附圖一所
　  示通行範圍土地有通行權存在，原告自得請求被告容忍其通
　  行，不得於通行範圍內有妨害原告通行之行為。至原告請求
　  被告容忍原告在通行之土地上鋪設柏油、水泥等利於通行之
　  設施，按附圖一方案所示通行範圍之土地，其現況均已鋪設
　  水泥路面，原告此部分請求，核無必要，不應准許。
四、綜上所述，原告不得依土地使用同意書向被告主張特定範圖
    土地之意定權行權，惟原告所有系爭土地與公路無適宜之聯
    絡而為袋地，原告依民法第787條第1項規定主張袋地通行權
    ，核屬有據，且以附圖一所示通行範圍為對周圍地損害最少
    之處所及方法。從而，原告提起本訴請求確認原告就被告所
    有829地號土地上，如附圖一所示符號C1部分，面積34.50平
    方公尺及同段828地號土地上如附圖一所示符號D1部分，面
    積36平方公尺之土地有通行權存在；被告不得在前項通行範
    圍土地為妨礙原告通行之行為，為有理由，應予准許。原告
    其餘請求，則無理由，應予駁回。
五、本件判決之基礎已為明確，兩造其餘攻擊防禦方法及證據，
    經本院斟酌後，對於判決之結果不生影響，爰不逐一論列。
六、敗訴人之行為，按當時之訴訟程度，為伸張或防衛權利所必
　　要者，法院得酌量情形，命勝訴之當事人負擔其全部或一部
　　，民事訴訟法第81條第2款定有明文。本件原告主張通行被
    告所有之土地，被告為防衛其權利而不同意原告之請求，所
    為訴訟行為係在防衛其權利所必要之範圍內，如命提供土地
    予原告通行之被告再負擔其敗訴部分之訴訟費用，非事理之
    平，本院爰依上開規定，命原告負擔全部訴訟費用。
中　　華　　民　　國　　111 　年　　8 　　月　　31　　日
                  民事第五庭    法  官  陳文爵
正本係照原本作成。
如對本判決上訴，須於判決送達後20日內向本院提出上訴狀。如
委任律師提起上訴者，應一併繳納上訴審裁判費。
中　　華　　民　　國　　111 　年　　8 　　月　　31　　日
                                書記官  楊玉華